臺灣高等法院民事判決
110年度重上字第346號
上  訴  人  財政部國有財產署南區分署

法定代理人  黃莉莉  
訴訟代理人  吳嘉榮律師
被 上訴 人  蔡漢霖  
訴訟代理人  粘毅群律師
上列當事人間請求清償債務事件，上訴人對於中華民國110年3月
4日臺灣新北地方法院109年度重訴字第358號第一審判決提起上
訴，本院於111年5月3日言詞辯論終結，判決如下：
    主      文
上訴駁回。
第二審訴訟費用由上訴人負擔。
    事實及理由
本件上訴人於原審起訴及本院主張： 
㈠坐落高雄市○○段0○段第000地號土地暨其上同段第000建號即門
  牌號碼高雄市○○區○○○路00號房屋（下稱系爭房地）原為訴外
  人陳吳素珍所有，其於民國87年6月9日提供系爭房地供訴外人
  冠帝興業股份有限公司（下稱冠帝公司）向第一商業銀行股份
  有限公司新興分行（下稱一銀新興分行）借款3,400萬元（下
  稱系爭借款）之擔保，而設定新臺幣（下同）6,780萬元之最
  高限額抵押權予一銀新興分行（下稱系爭抵押權），陳吳素珍
  並擔任系爭借款之連帶保證人。又陳吳素珍於90年11月19日與
  被上訴人訂立系爭房地買賣契約（下稱系爭契約），約定買賣
  價金3,700萬元，依系爭契約第2條約定，被上訴人除分期給付
  合計300萬元之價金外，其餘價款（即3,400萬元）因系爭房地
  已提供冠帝公司貸款設定，本金餘額3,400萬元，雙方同意就
  此貸款由被上訴人繼續承貸，屆時債務人冠帝公司無力償還該
  借款時，系爭房地若遭權利人申請法院執行而無淨值時，被上
  訴人不得向陳吳素珍求償，一切風險由被上訴人承擔；陳吳素
  珍並於91年6月4日將系爭房地所有權移轉登記予被上訴人。嗣
  陳吳素珍於92年5月3日死亡，其繼承人即訴外人陳宗傑、陳世
  明、陳淑霞、陳俊翰、陳佳慧、陳菁慧等7人（下稱陳宗傑7人
  ）於94年間提出債權讓與同意書、債權抵繳遺產稅同意書（下
  合稱系爭同意書），以其等所繼承陳吳素珍對被上訴人未收之
  系爭房地買賣價款3,400萬元（下稱系爭尾款價金），於財政
  部高雄市國稅局（下稱高雄國稅局）核定之此項應收債權於遺
  產稅應納稅額及罰鍰限額內讓與中華民國，同意將高雄國稅局
  核定之此項應收債權於遺產稅應納稅額及罰鍰限額內辦理抵繳
  。經高雄國稅局於94年10月4日以財高國稅徵字第0000000000
  號函核准，並依據遺產及贈與稅法施行細則第51條規定，以對
  被上訴人系爭尾款價金，辦理移轉登記為國有，移交伊接管，
  是伊為受讓系爭尾款價金之管理機關。又伊於接管陳吳素珍對
  被上訴人系爭尾款價金後，即以96年10月24日台財產南接字第
  0000000000號函通知被上訴人前來洽商清償事宜，被上訴人於
  96年11月間以高雄高等行政法院95年度訴字第402號遺產稅事
  件（下稱另案）尚未確定為由，函知伊待另案確定後處理。嗣
  另案判決確定後，高雄國稅局以101年5月21日財高國稅徵字第
  0000000000號函通知被上訴人及陳宗傑等7人，本件遺產稅行
  政救濟程序已確定，金額合計1,388萬5,428元，扣除現金繳納
  48萬3,776元後，尚餘1,340萬1,652元。伊亦於101年7月12日
  以台財改字第0000000000號函通知被上訴人應於101年8月15日
  前繳納1,340萬1,652元，惟被上訴人逾期仍未繳納。為此，爰
  依系爭契約及債權讓與之法律關係，請求被上訴人如數給付。
  並聲明：被上訴人應給付上訴人1,340萬1,652元及自101年8月
  16日起至清償日止，按週年利率5%計算之利息；並願供擔保，
  請准宣告假執行。 
㈡依系爭契約第2條之約定，係由被上訴人清償冠帝公司對一銀新
  興分行之系爭借款債務，其性質應屬履行承擔關係，惟被上訴
  人於簽署系爭契約後，並未承擔冠帝公司對一銀新興分行之系
  爭借款債務，亦未代冠帝公司償還系爭借款債務。嗣被上訴人
  提供系爭房地於98年12月24日設定抵押權予華南商業銀行股份
  有限公司（下稱華南銀行），以為擔保冠帝公司重新辦理借款
  清償一銀新興分行之系爭借款債務，並於99年1月13日以清償
  為原因塗銷一銀新興分行設定之系爭抵押權。此時，被上訴人
  為物上保證人，冠帝公司為借款債務人，亦即被上訴人並非債
  務人，而係以所有權人地位提供系爭房地設定抵押權予華南銀
  行之抵押權契約設定人。則被上訴人提供系爭房地設定抵押權
  之原因關係，若非主動保證之無因管理，即屬受冠帝公司委任
  之保證，其與冠帝公司向華南銀行辦理借款清償對一銀新興分
  行之系爭借款債務，或應給付系爭房地之系爭尾款價金，則屬
  別一問題。換言之，被上訴人同意承擔履行系爭房地之系爭借
  款債務後，從未履行清償冠帝公司對一銀新興分行之系爭借款
  債務本息，並由冠帝公司向華南銀行另行借款清償對一銀新興
  分行之系爭借款債務，而自行解除系爭房地遭執行拍賣之風險
  ，自應解為給付價金期限屆至，始符契約當事人間之真意，被
  上訴人仍有履行給付系爭尾款價金債權予陳吳素珍之義務。且
  被上訴人與訴外人陳秋雄間達成承擔履行之合意，轉嫁由陳秋
  雄承擔系爭房地遭執行拍賣之風險，並賺取價差，則被上訴人
  給付系爭尾款價金之期限，應解為屆至，始符合系爭買賣契約
  之目的及經濟價值，原判決漏未察此，圖以系爭房地之系爭借
  款債務，仍由冠帝公司按期清償本息，即遽認定被上訴人給付
  價金尾款之期限尚未屆至，殊嫌率斷。
被上訴人則以：
㈠系爭契約乃伊（即訴外人陳世明配偶蔡真妙之弟）與陳吳素珍
  基於通謀虛偽意思表示而為，屬無效契約，伊實際並未支付陳
  吳素珍300萬元款項，亦不負欠陳吳素珍系爭尾款價金。關於
  假買賣部分，已據伊自首及告發。另系爭房地經登記於伊名下
  後，冠帝公司負責人陳宗傑等為取回系爭房地之掌控，另推陳
  秋雄出面擔任人頭，於101年2、3月基於通謀虛偽意思表示，
  由伊與陳秋雄簽署買賣契約，約定由伊將名下系爭房地以3,91
  5萬元出售予陳秋雄，並約定第1期款200萬元及第2期款315萬
  元，各應於101年3月7日前及系爭房地完成移轉登記日起1個月
  內給付，餘款3,400萬元，則由陳秋雄承受伊原為冠帝公司3,4
  00萬元債務以為抵充。
㈡伊簽署系爭契約後，並未承擔冠帝公司對一銀新興分行之系爭借款債務，亦未代冠帝公司償還系爭借款債務，伊實際未收受任何價金。嗣伊與陳秋雄於101年3月1日簽訂系爭房地買賣契約，並於101年3月15日將系爭房地所有權移轉登記予陳秋雄，陳秋雄雖於101年3月5日將200萬元匯入伊名義開設帳戶，但伊隨依陳宗傑要求簽發2紙台銀支票各100萬元；另陳秋雄於101年3月20日匯入314萬9,950元，則由伊依陳宗傑指示於同年月22日匯款214萬9,950元、100萬元至陳宗傑指定曾秋芬、吳素真帳戶。伊遲至名下所有之不動產遭法院假扣押後始知悉上情，並向陳宗傑質問，陳宗傑等人遂於108年6月12日出具契約書予伊，表示相關費用會由其等負擔，不會牽連到伊。陳宗傑為完全取回對系爭房地掌控，竟再於108年12月間與陳秋雄基於通謀虛偽意思表示，將系爭房地一部以買賣為由，辦理移轉登記予冠帝公司。嗣將系爭房地上木造建物拆除，改建為鋼骨結構之建物，由陳宗傑擔任新建物所有權人。至此伊深感後悔，不願再受陳宗傑擺佈，除具狀自首並提出刑事告訴外，另提起民事訴訟請求塗銷系爭房地所有權移轉登記。縱認系爭契約為真，系爭契約係於90年11月19日簽訂，並於91年6月5日將系爭房地移轉登記予伊，則自91年6月5日起至106年6月4日止，已罹15年消滅時效，上訴人遲至109年6月提起本訴，伊自得以時效消滅為由拒絕給付系爭尾款等語，資為抗辯。
原審就上訴人之請求，判決上訴人敗訴，上訴人不服，提起上
  訴，並聲明：㈠原判決廢棄；㈡被上訴人應給付上訴人1,340萬1
  ,652元，及自101年8月16日起至清償之日止，按週年利率5%計
  算之利息；㈢願供擔保，請准宣告假執行。被上訴人則為答辯
  聲明：㈠上訴駁回；㈡如受不利判決，願供擔保請准宣告免為假
  執行。
兩造所不爭執之事項：
㈠被繼承人陳吳素珍於92年5月3日死亡，陳宗傑7人為陳吳素珍之
  繼承人。
㈡系爭房地原為陳吳素珍所有，其於87年6月9日提供系爭房地設
  定最高限額抵押權6,780萬元（即系爭抵押權）供冠帝公司向
  一銀新興分行借款3,400萬元（即系爭借款），陳吳素珍並同
  時擔任系爭借款之連帶保證人。
㈢陳吳素珍於90年11月19日與被上訴人訂立系爭契約，其中第1條
  ：買賣標的為系爭房地所有權全部；第2條：買賣價款議定為3
  ,700萬元。簽約時給付50萬元，第2至6期款共250萬元，雙方
  同意自簽約日起買方分5個月付款，每月付款50萬元，其餘價
  款（即3,400萬元）因系爭房地已提供冠帝公司貸款設定，本
  金餘額3,400萬元，雙方同意就此貸款由被上訴人繼續承貸，
  屆時債務人冠帝公司無力償還該借款時，系爭房地若遭權利人
  申請法院執行而無淨值時，被上訴人不得向陳吳素珍求償，一
  切風險由被上訴人承擔等語，並於91年6月4日完成所有權移轉
  登記。又系爭房地自陳吳素珍死亡後，並未辦理抵押義務人或
  債務人之變更，而是遲至一銀新興分行92年4月間辦理冠帝公
  司徵信報告改調時，始查得系爭房地已於91年6月間出售予被
  上訴人；為此，一銀新興分行乃與冠帝公司聯絡，方於92年5
  月間以權利內容變更之方式即「變更前：義務人兼連帶保證人
  陳吳素珍，變更後：義務人為蔡漢霖」完成變更義務人為被上
  訴人，然債務人仍為冠帝公司。
㈣冠帝公司負責人為陳宗傑，冠帝公司係以系爭房地及坐落臺北
  市○○區○○段0○段0地號土地應有部分90/10,000及其上0000號建
  號房屋（所有權人陳世明）及開發信用狀所提供之定期存款共
  同擔保上開綜合授信中有關擔保授信額度3,400萬元貸款部分
  ，其餘再充當無擔保授信7,600萬元額度部分之副擔保之用。
  又不論是擔保授信或無擔保授信，冠帝公司所獲核准之授信期
  限均為1年，且屬循環動用，每年屆期冠帝公司必需清償債務
  或以借新還舊之方式重新申請，且該公司自89年5月31日申請
  借款以來迄至高雄高等行政法院95年度訴字第402號案件準備
  程序終結為止（96年7月16日)，其繳息還款均屬正常，並其每
  年屆期均係以借新還舊之方式延續其借款，故上開綜合授信之
  債務人仍為冠帝公司。
㈤被上訴人簽署系爭契約後，並未承擔冠帝公司對抵押債權人一
  銀新興分行之系爭借款債務，亦未代冠帝公司償還系爭借款債
  務，系爭抵押債務一直由冠帝公司於屆期前以上開方式重新辦
  理借款清償前欠。嗣被上訴人於98年12月24日提供系爭房地設
  定最高限額抵押權7,000萬元供冠帝公司向華南銀行借款3,400
  萬元（下稱系爭華南借款），用以代償一銀新興分行之系爭借
  款，被上訴人僅為該抵押權之義務人，被上訴人另塗銷一銀新
  興分行原設定之抵押權。
㈥被上訴人與陳秋雄於101年3月1日簽訂系爭房地買賣契約，其中
  第1條：買賣標的為系爭房地所有權全部；第2條：買賣價款議
  定為3,915萬元。定金200萬元，應於101年3月7日前給付。第2
  期款315萬元，應於系爭房地完成移轉登記之日起1個月內給付
  ，其餘價款（即3,400萬元）由陳秋雄承受被上訴人原為冠帝
  公司承擔3,400萬元債務，並互為抵充。並於101年3月15日將
  系爭房地所有權移轉登記予陳秋雄，有被證4契約、土地登記
  謄本、土地登記申請書、抵押權塗銷同意書可參（見原審卷第
  97-100、213-219頁）。又系爭房地所有權移轉登記予陳秋雄
  後，並未將前項抵押債務人由冠帝公司變更為陳秋雄，僅將抵
  押義務人由被上訴人變更為陳秋雄。
本件之爭點：㈠被上訴人抗辯系爭買賣契約係通謀虛偽無效，是
  否有理由？其得否以該無效對抗上訴人？㈡被上訴人依系爭契
  約之約定，是否負有給付系爭尾款價金予陳吳素珍之義務？㈢
  上訴人依系爭契約之約定及債權讓與之法律關係，請求被上訴
  人給付1,340萬1,652元本息，是否有理由？㈣上訴人之前項請
  求是否已罹於時效？被上訴人為時效之抗辯是否有理由？茲分
  別析述如下：
㈠被上訴人抗辯系爭買賣契約係通謀虛偽無效，為無理由：
⒈按表意人與相對人通謀而為虛偽意思表示者，其意思表示無效
  。但不得以其無效，對抗善意第三人，固為民法第87條第1項
  所明定。惟此之所謂善意第三人，係指該第三人雖知表意人與
  相對人為意思表示，但不知該意思表示為虛偽，而又與該虛偽
  表示之當事人就虛偽表示所發生之結果發生法律關係者而言，
  例如甲、乙二人通謀將甲所有之土地虛偽出賣於乙，丙知買賣
  之存在而不知其為虛偽，再由乙受讓該土地時，甲不得以其與
  乙間之買賣為虛偽意思表示，謂乙非土地所有人，丙不可能自
  乙處取得土地權利是（最高法院73年度台上字第3858號判決意
  旨參照）。
⒉經查：　
⑴納稅義務人陳宗傑7人於94年間，向高雄國稅局提出94年2月18
  日訂立、同年5月30日修正之系爭同意書，以其等之被繼承人
  陳吳素珍與被上訴人所訂系爭契約，陳吳素珍對被上訴人未收
  系爭尾款價金，於高雄國稅局核定之此項應收債權於遺產稅應
  納稅額及罰鍰限額內讓與中華民國，同意將高雄國稅局核定之
  此項應收債權於遺產稅應納稅額及罰鍰限額內辦理抵繳，有系
  爭同意書可參（見原審卷第123-124頁）。嗣高雄國稅局於94
  年8月10日以財高國稅徵字第00000000000號函，核准同意陳宗
  傑7人以其等之被繼承人陳吳素珍所遺對被上訴人系爭尾款價
  金債權之抵繳價值為1,494萬4,451元，並同意在此範圍內抵繳
  遺產稅及罰鍰，該函並副知被上訴人等情，有該函文可參（見
  原審卷第25-27頁）。其後，高雄國稅局於94年10月4日以財高
  國稅徵字第0000000000號函，依據遺產及贈與稅法施行細則第
  51規定，將前揭同意抵繳範圍之系爭尾款價金債權，辦理移轉
  登記為國有，移交上訴人接管，是上訴人為受讓系爭尾款價金
  債權之管理機關等情，亦有前揭函文可參（見原審卷第121-12
  2頁）。準此，上訴人主張：其為中華民國之管理人，在1,340
  萬1,652元範圍內善意受讓陳吳素珍之繼承人，依系爭契約對
  被上訴人之系爭尾款債權一節，應為可採。
⑵被上訴人於另案審理中，於95年9月25日到庭證稱：系爭契約係
  伊為做投資與陳吳素珍簽署，訂金50萬元，再分6期6個月，每
  期付50萬元，共計300萬元。剩下3,400萬元做背胎，當時沒有
  想到還款問題，也沒有約定，如果冠帝公司自行還清抵押債務
  的話，伊還是要給付陳吳素珍3,400萬元等語（見另案卷一第9
  8-106頁）。是被上訴人於另案到庭作證時，已證稱系爭契約
  為真正，並當庭具結以擔保其證言之可靠性，且受讓在1,340
  萬1,652元範圍之系爭尾款價金債權，並由上訴人管理之中華
  民國係善意第三人甚明。
⑶從而，中華民國既係善意受讓陳宗傑7人之被繼承人陳吳素珍基
  於系爭契約，對被上訴人在1,340萬1,652元範圍之系爭尾款價
  金債權，依上說明，系爭契約縱係陳吳素珍與被上訴人虛偽簽
  訂，被上訴人亦不得以其與陳吳素珍所訂系爭契約係通謀虛偽
  意思表示而無效為由，對抗善意受讓系爭尾款價金債權之第三
  人即中華民國，因此，被上訴人抗辯：系爭契約為無效，上訴
  人不得本於債權讓與及系爭契約請求一節，自不可採。　
㈡被上訴人依系爭契約之約定，應承擔系爭借款而不負有給付系
  爭尾款價金予陳吳素珍之義務：
⒈按契約乃當事人間在對等性之基礎下本其自主之意思、自我決
  定及自我拘束所成立之法律行為，基於私法自治及契約自由之
  原則，契約不僅在當事人之紛爭事實上作為當事人之行為規範
  ，在訴訟中亦成為法院之裁判規範。因此，倘當事人所訂立之
  契約真意發生疑義時，法院固應為闡明性之解釋，即通觀契約
  全文，並斟酌立約當時之情形及其他一切證據資料，就文義上
  及理論上詳為推求，以探求當事人締約時之真意，俾作為判斷
  當事人間權利義務之依據。惟法院進行此項闡明性之解釋（單
  純性之解釋），除依文義解釋（以契約文義為基準）、體系解
  釋（綜觀契約全文）、歷史解釋（斟酌訂約時之事實及資料）
  、目的解釋（考量契約之目的及經濟價值）並參酌交易習慣與
  衡量誠信原則，加以判斷外，並應兼顧其解釋之結果不能逸出
  契約中最大可能之文義。除非確認當事人於訂約時，關於某事
  項依契約計畫顯然應有所訂定而漏未訂定，致無法完滿達成契
  約目的而出現契約漏洞者，方可進行補充性之解釋（契約漏洞
  之填補），以示尊重當事人自主決定契約內容之權利，並避免
  任意侵入當事人私法自治之領域，創造當事人原有意思以外之
  條款，俾維持法官之中立性。又解釋契約須以邏輯推理及演繹
  分析之方法，必契約之約定與應證事實間有必然之關聯，始屬
  該當，否則即屬違背論理法則（最高法院103年度台上字第713
  號判決意旨參照）。經查：
⒉經查：
⑴系爭房地原為陳吳素珍所有，其設定系爭抵押權予一銀新興分
  行，供冠帝公司向一銀新興分行借貸系爭借款，陳吳素珍並擔
  任系爭借款之連帶保證人（見不爭執事項㈡）。是在系爭房地
  已設定系爭抵押權，並擔保以冠帝公司名義為借款人、陳吳素
  珍為連帶保證人而向一銀新興分行借貸之系爭借款（下稱系爭
  擔保債務）之情形下，陳吳素珍出賣系爭房地時，在買受人無
  法一次付清系爭尾款價金之情形下，就系爭擔保債務與系爭抵
  押權之處理方式，衡諸交易常情，通常有下列二種方式：1.由
  買受人以自己名義向銀行貸款後，由貸款銀行將應給付陳吳素
  珍之價金，於系爭擔保債務之範圍內，逕自給付一銀新興分行
  ，以代償系爭擔保債務，並塗銷系爭抵押權；2.陳吳素珍不清
  償系爭擔保債務，亦不塗銷系爭抵押權，而自價金中扣除以冠
  帝公司名義所積欠一銀新興分行之系爭擔保債務，買受人僅支
  付餘額給陳吳素珍，系爭擔保債務則由買受人承擔並繼續向一
  銀新興分行繳納系爭擔保債務，即民間所稱之背胎。
⑵採上開第2.種方式，在背胎之系爭擔保債務之範圍內，因係採
  買受人承擔系爭擔保債務之方式，故陳吳素珍不得請求買受人
  給付系爭尾款價金一節，應堪認定。又陳吳素珍與買受人約定
  以第2.種所謂背胎方式辦理時，因系爭抵押權為高達6,780萬
  元之最高限額抵押權，故縱使買受人在依原系爭擔保債務之條
  件按期清償之期間，亦可能因冠帝公司另積欠一銀新興分行其
  他為系爭抵押權擔保效力所及之債務未清償，而遭一銀新興分
  行追索包括系爭擔保債務之餘額在內之未償債務，並因而實行
  系爭抵押權，而對系爭房地為強制執行，致買受人喪失系爭房
  地所有權而受有損失之風險。
⑶陳吳素珍於90年11月19日與被上訴人訂立系爭契約，其中第2條
  約定買賣價金為3,700萬元，被上訴人除分期給付合計300萬元
  價金外，其餘價款（即3,400萬元）因系爭房地已提供冠帝公
  司貸款設定，本金餘額3,400萬元，雙方同意就此貸款由被上
  訴人繼續承貸，屆時債務人冠帝公司無力償還該借款時，系爭
  房地若遭權利人申請法院執行而無淨值時，被上訴人不得向陳
  吳素珍求償，一切風險由被上訴人承擔等語（見不爭執事項㈢
  ）。是依系爭契約之前揭約定觀之，陳吳素珍與被上訴人就系
  爭房地上有關系爭抵押權之設定及所擔保之系爭擔保債務，顯
  係採前述之第2.條所謂背胎方式辦理，即被上訴人不另向銀行
  貸款，陳吳素珍亦不清償系爭擔保債務，而係自價金中扣除以
  冠帝公司名義以系爭抵押權為擔保向一銀新興分行借貸之系爭
  擔保債務後，被上訴人僅支付餘額300萬元予陳吳素珍，並由
  被上訴人繼續承貸，繳納積欠一銀新興分行之系爭擔保債務，
  且將系爭房地可能因冠帝公司之債務未清償，而遭抵押權人實
  行系爭抵押權，致被上訴人喪失系爭房地所有權而受有損失之
  風險，約定由被上訴人承擔等情，堪可認定。準此，本院審酌
  陳吳素珍與被上訴人簽訂系爭契約根基之原因事實及其經濟目
  的既係約定為不塗銷系爭抵押權，而自價金中扣除以冠帝公司
  名義所積欠一銀新興分行之系爭擔保債務後，被上訴人僅支付
  餘額300萬元予陳吳素珍，並依第2條約定，由被上訴人繼續承
  貸，繳納積欠一銀新興分行之系爭擔保債務，及由被上訴人承
  擔系爭房地遭抵押權人實行系爭抵押權，致所受有損失之風險
  ，及系爭契約第2條約定之文義等各項，衡諸一般社會之理性
  客觀認知及經驗法則，並本乎誠信原則等各情，應認第2條約
  定之所謂由被上訴人繼續承貸，繳納積欠一銀新興分行之系爭
  借款債務之真意，係指系爭擔保債務由被上訴人承擔，但仍繼
  續以冠帝公司名義向一銀新興分行借款，而不塗銷系爭抵押權
  ，且可能遭冠帝公司抵押權人實行抵押權之風險，由被上訴人
  承擔，而不得向陳吳素珍求償等情。則在被上訴人承擔以冠帝
  公司名義所積欠一銀新興分行之系爭擔保債務範圍內，陳吳素
  珍自不得請求被上訴人給付系爭尾款價金。
⑷雖上訴人主張被上訴人與陳吳素珍間約定清償冠帝公司對一銀
  新興分行之系爭擔保債務，其性質即屬履行承擔關係，惟被上
  訴人於簽署系爭契約後，並未承擔冠帝公司對一銀新興分行之
  系爭擔保債務，亦未代冠帝公司償還系爭擔保債務，嗣經被上
  訴人提供系爭房地於98年12月24日設定抵押權予華南銀行，以
  為擔保冠帝公司重新辦理借款清償第一銀行之系爭擔保債務，
  並於99年1月13日以清償為原因辦理塗銷一銀新興分行設定之
  系爭抵押權。此時，被上訴人為物上保證人，冠帝公司則為借
  款債務人，亦即被上訴人並非債務人，而係以所有權人地位提
  供系爭房地設定抵押權予華南銀行之抵押權契約設定人。是以
  ，被上訴人提供系爭房地設定抵押權之原因關係，若非主動保
  證之無因管理，即屬受冠帝公司委任之保證，其與冠帝公司向
  華南銀行辦理借款清償對一銀新興分行之債務，或應給付系爭
  房地之買賣價金尾款，則屬別一問題。換言之，被上訴人同意
  承擔履行系爭房地之系爭擔保債務後，從未履行清償冠帝公司
  對一銀新興分行之系爭擔保債務本息，並由冠帝公司向華南銀
  行借款清償對一銀新興分行之系爭擔保債務，而自行解除系爭
  房地遭執行拍賣之風險，自應解為給付價金期限屆至，始符契
  約當事人間之真意，被上訴人仍有履行給付系爭尾款價金予被
  繼承人陳吳素珍之義務等語。惟查：
①被上訴人簽訂系爭契約後，未承擔冠帝公司對一銀新興分行之
  系爭借款債務，亦未代冠帝公司償還系爭擔保債務，系爭擔保
  債務一直由冠帝公司於屆期前以借新還舊之方式重新辦理借款
  清償前欠。嗣被上訴人於98年12月24日提供系爭房地設定最高
  限額抵押權7,000萬元供冠帝公司向華南銀行借款3,400萬元，
  用以代償一銀新興分行之系爭擔保債務，被上訴人為該抵押權
  之義務人，一銀新興分行則塗銷原設定之系爭抵押權（見不爭
  執事項㈣、㈤）。準此，依系爭契約之約定，被上訴人既應承擔
  以冠帝公司名義向一銀新興分行借貸之系爭擔保債務，縱此債
  務之債務人未變更為被上訴人，但被上訴人依約仍有清償系爭
  擔保債務之義務，其並以所有之系爭房地繼續作為擔保。嗣後
  ，被上訴人提供系爭房地設定最高限額抵押權7,000萬元供冠
  帝公司向華南銀行借款3,400萬元，用以代償一銀新興分行之
  系爭借款結果，被上訴人所應承擔之以冠帝公司名義而積欠之
  系爭擔保債務，仍未清償，借款之主債務人均為冠帝公司，僅
  係債權人及抵押權人由一銀新興分行變更為華南銀行，則以冠
  帝公司名義向華南銀行借款之3,400萬元債務，仍應屬被上訴
  人依系爭契約所應承擔之系爭擔保債務之範圍甚明。故被上訴
  人依約對此變更債權人為華南銀行，但係以冠帝公司名義所借
  之3,400萬元債務，仍負有清償之責。至被上訴人繼續提供系
  爭房地為擔保而設定抵押權予華南銀行，當係避免如無法繼續
  以冠帝公司名義為借款人，向一銀新興分行或華南銀行借款3,
  400萬元時，被上訴人所承擔之系爭擔保債務，即屆清償期，
  而應立即清償，始繼續提供其所有系爭房地為擔保而設定抵押
  權，但在持續以冠帝公司名義借款之情形下，顯無法由被上訴
  人提供系爭房地為一銀新興分行或華南銀行設定抵押權之情事
  ，推論被上訴人所承擔之系爭擔保債務業已消滅。是以，在冠
  帝公司或陳吳素珍均未清償系爭擔保債務之情形下，且以冠帝
  公司名義向華南銀行借款之3,400萬元債務，亦屬被上訴人依
  系爭契約所應承擔之系爭擔保債務之範圍，則陳吳素珍自不得
  依系爭契約請求對被上訴人給付系爭尾款價金，應堪認定。
②被上訴人與陳秋雄於101年3月1日簽訂系爭房地買賣契約，約定
  買賣價金為3,915萬元，陳秋雄應給付515萬元，其餘價款（即
  3,400萬元）由陳秋雄承受被上訴人原為冠帝公司承擔3,400萬
  元債務，並互為抵充，並於101年3月15日將系爭房地所有權移
  轉登記予陳秋雄，又系爭房地所有權移轉登記予陳秋雄後，並
  未將前項抵押債務人由冠帝公司變更為陳秋雄，僅將抵押義務
  人由被上訴人變更為陳秋雄（見不爭執事項㈥）。是依其等前
  揭約定觀之，被上訴人與陳秋雄就系爭房地上有關以冠帝公司
  名義向華南銀行所借之3,400萬元借款，及所設定之抵押權等
  各項，係採前述之第2.種所謂背胎方式辦理，即陳秋雄 不另
  向銀行貸款，被上訴人亦不清償該3,400萬元借款債務，而係
  自價金中扣除冠帝公司向華南銀行借貸之3,400萬元借款債務
  後，陳秋雄僅支付餘額515萬元予被上訴人，並由陳秋雄繼續
  承貸，繳納積欠華南銀行之3,400萬元借款債務等情，亦堪認
  定。準此，以冠帝公司名義向華南銀行借款之3,400萬元債務
  ，係屬被上訴人依系爭契約所應承擔之系爭擔保債務之範圍，
  既如前述，則在陳秋雄承擔以冠帝公司名義所積欠華南銀行之
  3,400萬元債務範圍內，因華南銀行代償前，冠帝公司或陳吳
  素珍均未清償系爭擔保債務，及華南銀行代償後，冠帝公司或
  被上訴人亦未清償向華南銀行之3,400萬元借款債務之情形下
  ，陳吳素珍不得請求被上訴人給付系爭尾款價金，被上訴人亦
  不得請求陳秋雄給付3,400萬元之買賣價金，應堪認定。
③從而，依系爭契約之約定，被上訴人應承擔冠帝公司所積欠一
  銀新興分行之系爭擔保債務，嗣被上訴人提供系爭房地為冠帝
  公司借款之擔保而設定抵押權予華南銀行，由冠帝公司向華南
  銀行借款3,400萬元用以代償系爭擔保債務，惟因以冠帝公司
  名義向華南銀行借款之3,400萬元債務，亦屬被上訴人依系爭
  契約所應承擔之系爭擔保債務之範圍，其後，被上訴人再將系
  爭房地出賣予陳秋雄，並約定由陳秋雄承擔冠帝公司所積欠華
  南銀行之3,400萬元債務，則陳吳素珍不得請求被上訴人給付
  系爭尾款價金，被上訴人亦不得請求陳秋雄給付3,400萬元之
  買賣價金，均如前述，是上訴人以被上訴人未履行清償冠帝公
  司對一銀新興分行之系爭擔保債務本息，及由冠帝公司向華南
  銀行借款清償對一銀新興分行之系爭擔保債務，而自行解除系
  爭房地遭執行拍賣之風險為由，主張系爭尾款價金之給付期限
  屆至，被上訴人有履行給付系爭尾款價金予被繼承人陳吳素珍
  之義務一節，尚不足採。
㈢上訴人依系爭契約之約定及債權讓與之法律關係，請求被上訴
  人給付1,340萬1,652元本息，為無理由：
⒈按債務人於受通知時，所得對抗讓與人之事由，皆得以之對抗
  受讓人，為民法第299條第1項所明定，此乃因債權讓與僅變更
  債之主體，不影響債之同一性，因此附隨於原債權之抗辯 權
  ，不因債權之讓與而喪失（最高法院107年度台上字第1049號
  判決要旨參照）。
⒉本件承前所述，被上訴人依系爭契約之約定，應承擔冠帝公司
  所積欠一銀新興分行之系爭擔保債務，嗣以冠帝公司名義向華
  南銀行借款3,400萬元用以代償系爭借款，亦屬被上訴人依系
  爭契約所應承擔之系爭擔保債務之範圍，而在冠帝公司或陳吳
  素珍均未清償系爭擔保債務之情形下，陳吳素珍不得請求被上
  訴人給付系爭尾款價金，則陳宗傑7人繼承陳吳素珍所訂系爭
  契約之法律關係後，其等自亦不得請求被上訴人給付系爭尾款
  價金，是依上說明，陳宗傑7人將系爭尾款價金中之1,340萬1,
  652元，讓與中華民國，被上訴人仍得以前揭事由對抗中華民
  國而拒絕給付此部分之價金，從而，中華民國之管理機關即上
  訴人依系爭契約之約定及債權讓與之法律關係，請求被上訴人
  給付1,340萬1,652元本息，尚乏所據，應予駁回。
綜上所述，上訴人依系爭契約之約定及債權讓與之法律關係，
  請求被上訴人給付上訴人1,340萬1,652元，及自101年8月16日
  起至清償之日止，按週年利率5%計算之利息，於法無據，不應
  准許；其假執行之聲請，亦因訴之駁回而失所依附，應併予駁
  回。原審為上訴人敗訴之判決，並駁回假執行之聲請，即無不
  合，上訴論旨指摘原判決不當，求予廢棄改判，為無理由，應
  駁回其上訴。
本件事證已臻明確，兩造其餘之攻擊或防禦方法及所用之證據
  ，經本院斟酌後，認為均不足以影響本判決之結果，爰不逐一
  論列，附此敘明。
據上論結，本件上訴為無理由，依民事訴訟法第449條第1項、
  第78條，判決如主文。　　
中　　華　　民　　國　　111 　年　　5 　　月　　31　　日
                  民事第十一庭  
                        審判長法  官  李慈惠
                              法  官  吳燁山
                              法  官  謝永昌
正本係照原本作成。
如不服本判決，應於收受送達後20日內向本院提出上訴書狀，其
未表明上訴理由者，應於提出上訴後20日內向本院補提理由書狀
（均須按他造當事人之人數附繕本）上訴時應提出委任律師或具
有律師資格之人之委任狀；委任有律師資格者，另應附具律師資
格證書及釋明委任人與受任人有民事訴訟法第466條之1第1項但
書或第2項所定關係之釋明文書影本。如委任律師提起上訴者，
應一併繳納上訴審裁判費。
中　　華　　民　　國　　111 　年　　5 　　月　　31　　日
　　　　　　　　　　　　　    書記官  王增華